臺灣桃園地方法院民事判決
上　訴　人　厚茂股份有限公司
法定代理人　丁○○
訴訟代理人　丙○○
　　　　　　甲○○
被上訴人　　乙○○
　　　　　　戊○○
上列當事人間請求遷讓房屋等事件，上訴人對於中華民國92年11
月21日本院中壢簡易庭92年度壢簡字第56號第一審簡易判決提起
上訴，上訴人並為訴之追加，經本院於民國93年12月28日言詞辯
論終結，判決如下：
    主  文
上訴駁回。
被上訴人應再連帶給付上訴人新臺幣捌萬元。
被上訴人乙○○應再給付上訴人新臺幣陸萬元。
上訴人其餘追加之訴駁回。
第二審及追加之訴訟費用，由被上訴人連帶負擔十四分之四、被
上訴人乙○○另負擔十四分之三，餘由上訴人負擔。
    事  實
壹、上訴人方面：
一、聲明：
  (一)原判決關於駁回上訴人後開第二項之訴部分及該部分假執行
    之聲請並訴訟費用之裁判均廢棄。
  (二)被上訴人乙○○及戊○○應再連帶給付上訴人自民國91年9
    月1 日起至遷讓房屋即93年1 月11日止，每月新臺幣（下同
    ）280,000元之違約金。
  (三)被上訴人乙○○及戊○○再連帶給付上訴人140,000 元。
二、陳述：除與原審判決記載相同者，茲予引用外，補稱：
  (一)被上訴人乙○○（承租人）與戊○○（連帶保證人）等人合
    資開設福爾摩沙音樂茶坊，於88年11月間向上訴人承租坐落
    於桃園縣中壢市○○里○○路204 號地下一樓之房屋作為其
    營業場所。91年5 月間，被上訴人因違反建築相關法規，被
    桃園縣政府工務局課處罰鍰並斷水斷電至今，由於被上訴人
    乙○○自91年6 月起就未再繳交租金，上訴人早於91年7 月
    11日以存證信函通知被上訴人繳交欠繳租金，同年8 月15日
    更因被上訴人遲付租金達二期以上，上訴人遂於同年8 月15
    日發函終止租約，被上訴人一直扣留其私自裝設鐵門之鑰匙
    ，遲至93年初才交還，此舉嚴重妨害上訴人使用收益權利。
    依兩造間之租賃契約第6 條規定：「乙方（指被上訴人乙○
    ○）於租期屆滿時，除經甲方（指上訴人）同意繼續出租外
    ，應即日將租賃房屋誠心按照原狀遷空交還甲方，不得藉詞
    推諉或主張任何權利，如不即時遷讓交還房屋時，甲方每月
    得向乙方請求按照租金五倍之違約金至遷讓完了之日止，乙
    方及連帶保證人丙方，絕無異議。」被上訴人違反承租人義
    務在先，甚且扣留鐵門鑰匙不交還上訴人，期間房屋仍然由
    被上訴人持續佔用中。爰依系爭租賃契約第六條規定，自91
    年9 月1 日起至遷讓房屋止，向被上訴人乙○○、戊○○請
    求每月280,000 元的違約金。
  (二)被上訴人於租約終止時尚積欠上訴人使用執照變更費80,000
    元（依系爭契約第21條應由被上訴人支付）、行政罰鍰二筆
    共140,000 元（行政罰鍰部分於原審判決後，上訴人發函予
    桃園縣政府始確知罰鍰總金額）等費用合計220000元，已遠
    超過被上訴人與上訴人於簽訂租賃契約時被上訴人所交付之
    押金168000元、電表押金20000 元（共計188000元），故上
    訴人於91年8 月15日以存證信函為終止租約之意思表示時，
    被上訴人已遲付租金達二期以上，上訴人前開終止租約之意
    思表示應為有效之終止。退步言之，被上訴人因違反建築法
    規被科處行政罰鍰及斷水斷電，符合土地法第100 條第4款
    「承租人以房屋供違反法令之使用時」、及第5 款「承租人
    違反租賃契約時」之規定，上訴人亦有權終止租約。縱91年
    8 月15日上訴人之終止租約之意思表示無法成立，但上訴人
    於一審起訴狀訴之聲明中請求被上訴人「遷讓房屋」，此當
    然包含有終止租約之意，故系爭租約就算不於91年8 月15日
    終止，亦應於上訴人於提出起訴狀之日終止。
  (三)系爭租賃物遭斷水斷電之原因係因被上訴人營業違反建築法
    規，遭桃園縣政府工務局課以行政罰鍰，連帶上訴人也因為
    所有權人身份遭罰款140000元，依系爭租約第12條：「承租
    人若有違約情事，致損害出租人權益時願聽從出租人賠償損
    害…」。因此，前開140000元應由被上訴人負責繳交。
三、證據：除援用原審之立證方法外，補提行政處分明細表影本
    乙份、桃園縣政府工務局處分書函影本、桃園縣政府工務局
    函影本五份、房屋稅繳款書影本、租賃契約影本各各乙份、
    存證信函影本二份為證。
貳、被上訴人乙○○方面：未於言詞辯論期日到場，但據其前所
    提之書狀記載，作以下之聲明及陳述：
一、聲明：請求駁回上訴。
二、陳述：除與原審判決記載相同者，茲予引用外，補稱：
  (一)系爭房屋雖係被上訴人乙○○於88年11月7 日以福爾摩沙股
    東名義向上訴人承租，惟被上訴人乙○○已於90年5 月31日
    將股權轉讓予被上訴人戊○○而退出經營，系爭房屋嗣後由
    被上訴人戊○○使用，並由被上訴人戊○○以存證信函告知
    上訴人，故所有承租人之權利義務應自90年6 月1 日起即由
    被上訴人戊○○承受，應與被上訴人乙○○無關。
  (二)系爭租賃契約到期後，被上訴人戊○○即停止營業並願遷讓
    房屋，上訴人卻行使留置權，致被上訴人無法履行遷讓房屋
    之義務，今上訴人竟要求五倍之租金，顯不合法。
三、證據：除援用原審之立證方法外，補提：存證信函影本乙份
    、股權讓渡書影本乙份為證。
、被上訴人戊○○方面：
一、聲明：請求駁回上訴。
二、陳述：除與原審判決記載相同者，茲予引用外，補稱：
  (一)91年6 月中旬被上訴人欲自系爭房屋搬出，且要歸還鐵門鑰
    匙，惟上訴人不讓被上訴人搬，並拒絕收受鐵門鑰匙，故被
    上訴人就沒搬而讓上訴人行使留置權。
  (二)就行政罰鍰部分：
  　當時上訴人也明知被上訴人承租房屋係欲開卡拉ＯＫ，所以
    租金才會這麼高，此由其主動幫忙變更使用執照可知，依法
    其應自負風險責任。
三、證據：援用原審之立證方法。
肆、本院依職權傳訊證人李茂峰。
    理  由
壹、程序方面：
一、被上訴人乙○○未於言詞辯論期日到場，查無民事訴訟法第
    386 條各款所列情形，茲依上訴人之聲請，由其一造辯論而
    為判決。
二、按訴之變更或追加，非經他造同意，不得為之，但第255 條
    第1 項第2 款至第6 款之情形不在此限，民事訴訟法第446
    條第1 項定有明文；又訴狀送達後，原告不得將原訴變更或
    追加他訴，但請求之基礎事實同一者，不在此限，民事訴訟
    法第25 5條第1 項第2 款亦定有明文。本件上訴人於上訴時
    ，就其因被上訴人使用系爭租賃物營業違反建築法規，遭桃
    園縣政府工務局裁罰行政罰鍰140000元，依系爭租約第12條
    之規定，追加請求被上訴人連帶賠償，上訴人所為固屬訴之
    追加，然究其追加之訴訟標的，與原訴訟標的所據以請求法
    院判決之基礎事實係屬同一，上訴人所追加之請求權與原起
    訴之請求權所利用的訴訟及證據資料亦具有同一性，參諸前
    揭法條之規定，其此部分訴之追加應予准許，併此敘明。
貳、實體方面：
一、經查，上訴人與被上訴人乙○○於88年11月17日就系爭房屋
    訂立租賃契約，租期自88年11月10日起至93年11月9 日止，
    約定租金為前付制，於每月十日繳納，月租56000 元，被上
    訴人乙○○先繳付上訴人押金168000元、電表押金20000 元
    （共計188000元），被上訴人戊○○於91年3 至5 月間之前
    半年左右始擔任被上訴人乙○○之連帶保證人，嗣因被上訴
    人將系爭租賃物使用於經營飲酒店、視聽歌唱業務，未維護
    建築物之合法使用而違反建築法，遭桃園縣政府工務局斷水
    斷電，上訴人亦因此分別於90年1 月12日、91年4 月12日被
    桃園縣政府工務局裁罰60000 元、80000 元，上訴人於91年
    8 月15日以被上訴人遲付租金達二期以上，發存證信函予被
    上訴人終止租約，被上訴人戊○○雖於91年6 月間欲搬離其
    音響，然因上訴人主張行使留置權，故系爭音響一直置放於
    系爭租賃房屋內，迄93年1 月11日，戊○○始行搬離並將系
    爭租賃物之鐵門鑰匙交還上訴人之事實，為二造所不爭執，
    且有系爭租賃契約書影本、上訴人終止租約之存證信函影本
    、存證信函回證影本、桃園縣政府工務局90年1 月12日桃縣
    工建（稽）字第1019號處分書影本、91年4 月12日桃縣工使
    （稽）字第0410號處分書影本各乙份附卷可憑，堪認為真實
    。
二、違約金部分：
    上訴人雖主張依兩造間之租賃契約第6 條：「乙方（指被上
    訴人乙○○）於租期屆滿時，除經甲方（指上訴人）同意繼
    續出租外，應即日將租賃房屋誠心按照原狀遷空交還甲方，
    不得藉詞推諉或主張任何權利，如不即時遷讓交還房屋時，
    甲方每月得向乙方請求按照租金五倍之違約金至遷讓完了之
    日止，乙方及連帶保證人丙方，絕無異議。」之規定，而向
    被上訴人請求自終止租約後自91年9 月1 日起至遷讓房屋日
    即93年1 月11日止，每月280000元之違約金，惟依前開租約
    規定，須「租期屆滿」時上訴人始得為前開請求，則本件上
    訴人於91年8 月15日以存證信函終止系爭租約是否合法，即
    為應先探討之重點，茲說明如下：
  (一)按土地法第100 條第3 款規定：出租人非因承租人積欠租金
    額，除以擔保金抵償外，達二個月以上時，不得收回房屋；
    又依最高法院68年台上字第777 號判例之意旨：以承租人積
    欠租金金額達二期以上為原因，終止租賃契約，仍應依民法
    第440 條第1 項規定，定相當期限催告承租人支付租金，必
    承租人於其期限內不為支付者，始得終止租賃契約，非謂一
    有承租人欠租達二期之事實，出租人即得隨時終止租賃契約
    。經查，上訴人雖曾於91年7 月11日以存證信函催告被上訴
    人繳交租金，惟該存證信函所催繳之租金係91年「5 月」及
    6 月兩個月之租金，此觀諸該存證信函之內文自明（見原審
    卷第18頁），而因本件租金係前付制，被上訴人係自91年6
    月10日起始未繳納租金之事實，業據被上訴人戊○○及上訴
    人之契約履行輔助人李茂峰一致陳明綦詳（見本審卷第59頁
    、93年12月18日言詞辯論筆錄），準此，被上訴人既未積欠
    91年「5 月」之租金，則上訴人前開91年7 月11日催告之存
    證信函，即難作為終止租約前之合法催告。
  (二)被上訴人與上訴人於簽訂租賃契約時，被上訴人乙○○先交
    付押金168000元、電表押金20000 元（共計188000元）之事
    實，為兩造所不爭執，則揆諸前開土地法第100 條第3 款之
    規定，被上訴人須扣除前開188000元後，所積欠之租金仍達
    二個月以上，上訴人始得終止租約。上訴人雖主張，被上訴
    人於其租約終止時尚積欠上訴人使用執照變更費80000 元、
    行政罰鍰二筆140000元等費用合計220000元，已遠超過前開
    押金18 8000 元，故上訴人於91年8 月15日終止租約時，被
    上訴人已遲付租金達二期以上云云。惟查，依系爭契約第21
    條規定：乙方（指被上訴人）承租期若未滿契約期，其使照
    變更費用80000 元由乙方承擔。準此，使照變更費用80000
    元由被上訴人承擔，係以被上訴人之承租期未滿原契約約定
    之租期為停止條件，則上訴人於終止租約前，該80000 元之
    使用執照變更費尚非應由被上訴人負擔，上訴人自不得於終
    止租約前即先主張以該80000 元扣抵押租金，嗣再進一步主
    張扣抵後，被上訴人所積欠之租金達二期以上而為終止租約
    之意思表示。本件依前述，被上訴人自91年6 月10日起積欠
    租金，迄至上訴人於91年8 月15日終止系爭租約時，被上訴
    人應係積欠租金123200元，縱前開188000元之押租金先扣除
    140000元之行政罰鍰，斯時被上訴人所積欠之租金僅為7520
    0 元，尚未達二個月之租金（112000元）。
  (三)從而，上訴人以91年8 月15日之存證信函對被上訴人為終止
    租約之意思表示前，先未為合法之催告，且其終止租約時被
    上訴人所積欠之租金亦未達二個月，則上訴人斯時之終止租
    約，自非合法。至上訴人雖主張：被上訴人因違反建築法規
    被科處行政罰鍰及斷水斷電，符合土地法第100 第4 款「承
    租人以房屋供違反法令之使用時」、及第5 款「承租人違反
    租賃契約時」之規定，上訴人亦有權終止租約云云，惟查上
    訴人前開91年8 月15日終止租約存證信函之終止事由，完全
    未提及上開被上訴人違反建築法規之事由；另上訴人復主張
    其一審起訴狀訴之聲明中請求被上訴人「遷讓房屋」，此當
    然包含有終止租約之意云云，惟遍觀該起訴狀，上訴人亦無
    一語提及欲以該起訴狀之送達作為終止租約之意思表示的送
    達，而終止租約須以「明示」終止租約之意思表示通知相對
    人始生效力，則其前開主張即無可採，附此敘明。
  (四)綜上，上訴人於91年8 月15日終止租約既不合法，則系爭租
    賃契約第6 條租期屆滿時承租人未即時遷讓房屋之違約金即
    無從起算，上訴人依之對被上訴人請求自91年9 月1 日起至
    遷讓房屋日即93年1 月11日止，每月280000元之違約金，即
    屬無理由，應予駁回。
三、行政罰鍰140,000元部分：
　(一)依兩造之租賃契約第12條規定：「承租人若有違約情事，致
    損害甲方（指上訴人）權益時願聽從甲方賠償損害…」，本
    件被上訴人因將系爭租賃物使用於經營飲酒店、視聽歌唱業
    ，未維護建築物之合法使用，使上訴人於90年1 月12日、91
    年4 月12日分別被桃園縣政府工務局裁罰60000 元、80000
    元而受損害之事實，已如前述，則上訴人依前開租賃契約之
    規定，請求承租人賠償該行政罰鍰140000元即非無據。
  (二)被上訴人乙○○雖辯稱：伊已於90年5 月31日將股權轉讓予
    被上訴人戊○○而退出經營，故所有承租人之權利義務應自
    90年6 月1 日起即由被上訴人戊○○承受，與被上訴人乙○
    ○無關云云。惟按當事人之一方將其因契約所生之權利義務
    ，概括的讓與第三人承受者，係屬契約承擔，「非經他方之
    承認」，對他方不生效力。被上訴人乙○○將福爾摩沙飲料
    店之股權轉讓予被上訴人戊○○乙節，固據其提出股東股權
    讓渡書乙紙為證，惟上訴人並未同意前開租賃契約之權利義
    務由被上訴人戊○○概括承受乙節，業據被上訴人戊○○陳
    稱：「乙○○確實有將股權轉讓給我，因為他欠我錢，．．
    ．，我有跟李茂峰說要轉契約名字，但他不肯」等語（見原
    審卷第114 頁）；及證人李茂峰證稱：乙○○和戊○○都有
    告知伊租賃契約要改承租人，但他們無法提供租約的保證人
    ，拖了很久仍未辦理租約的變更等語（見本審卷第59 頁）
    ，核與上訴人所陳：乙○○是片面更改契約當事人，上訴人
    更改承租人須有保證人，故上訴人並未同意更改等語相符；
    而被上訴人乙○○於原審審理時亦自承：「我有跟李茂峰提
    ，但是他都不出面」等語（見原審卷第114 頁），準此，堪
    認上訴人並未同意或承認系爭租賃契約之權利義務概括的由
    戊○○承受，被上訴人乙○○仍為系爭租賃契約之承租人，
    故其自應依系爭租賃契約第12條之規定，就上訴人因福爾摩
    沙飲料店所受裁罰之行政罰鍰140,00 0元負賠償責任。
  (三)被上訴人戊○○雖抗辯：當時上訴人也明知被上訴人承租房
    屋係欲開卡拉ＯＫ，所以租金才會這麼高，此由上訴人主動
    幫忙變更使用執照可知，上訴人應自負風險責任云云。惟查
    ，系爭建物之用途原為供證券業使用，上訴人嗣將系爭建物
    之使用項目變更為「商場」乙節，固有系爭建築物變更用途
    概要表影本在卷可憑，惟上訴人係將系爭建物之使用項目變
    更為「商場」，與被上訴人原申請登記之營業項目「飲料店
    」並無不符，顯不足證上訴人「明知」被上訴人承租房屋係
    欲開「卡拉ＯＫ」之事實。況被上訴人戊○○於原審92年7
    月9 日具狀自承：「福爾摩沙飲料店因股東意見也『順帶』
    經營卡拉０Ｋ」等語（見原審卷第67頁），足見被上訴人係
    自行將原建物兼營卡拉ＯＫ，而遭主管機關裁罰，則上訴人
    自得依前開兩造之租賃契約第12條的規定向承租人及連帶保
    證人請求賠償損害。
  (四)系爭租賃契約之連帶保證人原為張玉香，嗣於91年3 至5 月
    間之前半年左右，始更改為由被上訴人戊○○擔任連帶保證
    人乙節，業據被上訴人戊○○陳明綦詳，且有系爭房屋租賃
    契約書影本在卷可佐，則被上訴人戊○○之保證責任範圍，
    應限於自其擔任連帶保證人之時起始屬之，從而，原租賃契
    約於91年3 至5 月間之前半年左右以後所發生之債務，始為
    被上訴人戊○○所擔保之範圍。上訴人主張被上訴人戊○○
    應就其擔任連帶保證人「前」所發生之租賃債務亦負擔保責
    任，顯然無據。本件上訴人遭桃園縣政府工務局裁罰之時間
    分別在90年1 月12日（裁罰60,000元）、91年4 月12日（裁
    罰80,000元），則被上訴人戊○○僅須就上訴人於91年4 月
    12日遭裁罰之80,000元負連帶賠償責任。上訴人請求被上訴
    人戊○○連帶賠償超過80,000元之部分，核屬無據，應予駁
    回。
四、綜上所述，本件就違約金部分，原審駁回上訴人之訴，並無
    違誤，上訴意旨指摘原判決不當，求予廢棄改判，為無理由
    ，應予駁回其上訴。另就上訴人依系爭租賃契約第12條追加
    請求行政罰鍰140,000 元之損害賠償部分，被上訴人乙○○
    所辯，並無可採，上訴人請求乙○○給付140,000 元，為有
    理由，應予准許；又上訴人對被上訴人戊○○請求連帶賠償
    80,000元部分，為有理由，應予准許，逾此所為請求，為無
    理由，應予駁回。
五、本件待證事實已臻明瞭，兩造其餘攻擊防禦方法及舉證，對
    判決之結果不生影響，爰不予一一贅述，附此敘明。
六、據上論結，本件上訴為無理由，追加之訴為一部有理由，一
    部無理由，依民事訴訟法第436 條之1 第3 項、第450 條、
    第449 條第1 項、第79條、第85條第2 項、第463 條、第38
    5 條第1 項前段，判決如主文。
中　　華　　民　　國　　94　　年　　1 　　月　　11　　日
            　　　            桃園地方法院民事第一庭
                            　審判長法　官　郭琇玲
                                    法　官　張天民
                                    法　官　林曉芳
不得上訴
中　　華　　民　　國　　94　　年　　1 　　月　　11　　日
                            　      書記官　陳玲莉
